臺灣高等法院花蓮分院刑事判決　　　　110年度上訴字第100號
上　訴　人
即　被　告　彭明君




選任辯護人　蘇銘暉律師（法扶律師）
上列上訴人因違反槍砲彈藥刀械管制條例案件，不服臺灣臺東地
方法院109年度訴字第56號，中華民國110年9月30日第一審判決
（起訴案號：臺灣臺東地方檢察署108年度偵字第2857號），提
起上訴，本院判決如下：
    主  文
原判決撤銷。
彭明君犯非法持有空氣槍罪，處有期徒刑陸月，併科罰金新臺幣
參萬元，罰金如易服勞役，以新臺幣壹仟元折算壹日。扣案之空
氣槍壹枝（槍枝管制編號：0000000000）、鋼珠壹包，均沒收。
    事  實
一、彭明君明知可發射金屬具有殺傷力之空氣槍屬槍砲彈藥刀械
    管制條例第4條第1項所列之管制物品，非經中央主管機關之
    許可，不得持有，竟基於持有具殺傷害力空氣槍之犯意，於
    民國108年5、6月間某日，透過不詳方式以新臺幣（下同）
    5,500元之價格，購入以外接小型高壓氣體鋼瓶內之氣體為
    發射動力，適合填裝直徑約6mm金屬彈丸，具有殺傷力之氣
    體動力式槍枝即空氣槍1枝（槍枝管制編號：0000000000，
    下稱系爭空氣槍）、供作發射動力之二氧化碳氣瓶1罐，可
    供上開空氣槍發射用之鋼珠1包（均非屬管制之彈藥）後，
    即自斯時起未經許可而持有系爭空氣槍，並將前開物品放置
    在臺東縣○○鄉○○路00號之其斯時租屋處。嗣於108年9月
    26日上午7時5分許，為警持臺灣花蓮地方法院核發之搜索票
    至彭明君上開租屋處執行搜索，彭明君於警員未發覺其持有
    系爭空氣槍之前，當場主動向警員坦承持有上開空氣槍犯行
    ，並主動報繳前開具有殺傷力之空氣槍由警方查扣，因而扣
    得系爭空氣槍及鋼珠1包，進而接受本案裁判，始悉上情。
二、案經臺東縣警察局移送臺灣臺東地方檢察署檢察官偵查起訴
    。
    理  由
壹、證據能力：
一、按被告以外之人於審判外之陳述，雖不符刑事訴訟法第159
    條之1、159條之2、159條之3、159條之4等規定，而經當事
    人於審判程序同意作為證據，法院審酌該言詞陳述或書面陳
    述作成時之情況，認為適當者，亦得為證據。當事人、代理
    人或辯護人於法院調查證據時，知有第159條第1項不得為證
    據之情形，而未於言詞辯論終結前聲明異議者，視為有前項
    之同意，刑事訴訟法第159條之5定有明文。檢察官、被告彭
    明君、辯護人就本判決引用之下列供述證據之證據能力，於
    言詞辯論終結前均未異議，而經本院審酌各該證據方法之作
    成時，並無其他不法之情狀，均適宜為本案之證據，依刑事
    訴訟法第159條之5之規定，均有證據能力。
二、其餘資以認定本案犯罪事實之非供述證據，並無證據證明係
    公務員違背法定程序所取得，且就本案待證事項復具有相當
    關連性，亦無刑事訴訟法第159條之4顯有不可信之情況與不
    得作為證據之情形，且經本院於審理期日依法進行證據之調
    查、辯論，依同法第158條之4規定之反面解釋，亦均有證據
    能力。
貳、實體方面：
一、認定犯罪事實所憑之證據及理由：
  ㈠上開犯罪事實，業據被告於本院審理時均坦承不諱（見本院
    卷第118頁），核與證人即執行搜索員警李○○於原審審理
    時之證述大致相符（見原審卷第162頁至第165頁），並有原
    審法院108年聲搜字第264號搜索票、臺東縣警察局搜索、扣
    押筆錄、扣押物品目錄表各1份、查獲現場照片4張（見警卷
    第10頁至第15頁）、原審法院勘驗筆錄與勘驗截圖（見原審
    卷第122-124頁、第129-131頁）在卷可稽，且有系爭空氣槍
    及鋼珠1包扣案可資佐證。
  ㈡而扣案之系爭空氣槍，經送請內政部刑事警察局以檢視法、
    性能檢驗法、動能測試法進行鑑驗，鑑驗結果認係以小型高
    壓氣體鋼瓶內氣體為發射動力之氣體動力式槍枝，經以金屬
    彈丸測試3次，其中彈丸（直徑5.986mm、重量0.882g）最大
    發射速度為188.3公尺/秒，計算其動能為15.6焦耳，換算其
    單位面積動能為55.4焦耳/平方公分。而依據日本科學警察
    研究所之研究結果，彈丸單位面積動能達20焦耳/平方公分
    ，即足以穿入人體皮肉層，內政部警政署刑事警察局對活豬
    作射擊測試結果，彈丸單位面積動能達24焦耳/平方公分，
    則足以穿入豬隻皮肉層等情，有該局109年1月15日出具之刑
    鑑字第OOOOOOOOOO號鑑驗書1份在卷可憑（見偵查卷第23頁
    至第28頁），是依內政部警政署刑事警察局就系爭空氣槍試
    射結果，該空氣槍之單位面積動能已超過足以穿入人體皮肉
    層之所需之單位面積動能，足認該空氣槍具有殺傷力。
  ㈢綜上，足認被告前開任意性自白，核與事實相符，堪予採信
    ，是本案事證已臻明確，被告犯行堪以認定，應予依法論科
    。
二、論罪科刑：
  ㈠新舊法比較：
    按行為後法律有變更者，適用行為時之法律。但行為後之法
    律有利於行為人者，適用最有利於行為人之法律，刑法第2
    條第1項定有明文。查被告行為後，槍砲彈藥刀械管制條例
    第4條、第7條至第9條等規定已於109年6月10日修正公布，
    同月12日生效施行。參酌該次立法修正說明略以：鑒於現行
    查獲具殺傷力之違法槍枝，多屬非制式槍枝，可遠距離致人
    死傷，且殺傷力不亞於制式槍枝，對人民生命、身體、自由
    及財產法益之危害，實與制式槍枝無異；又非制式槍枝之取
    得成本遠低於購買制式槍枝，且製造技術門檻不高、網路取
    得改造資訊容易，導致非制式槍枝氾濫情形嚴重，若區分制
    式與否而分別適用第7條或第8條處罰，將使不法分子傾向使
    用非制式槍砲從事不法行為，以規避第7條較重之刑責，無
    異加深不法分子大量使用非制式槍砲之誘因，為有效遏止持
    非制式槍砲進行犯罪情形，非制式槍砲與制式槍砲罪責確有
    一致之必要。是依立法說明以觀，本次槍砲彈藥刀械管制條
    例之修正目的，在於有效遏止持非制式槍砲進行犯罪，乃認
    非制式槍砲與制式槍砲之罪責有一致之必要，故於槍砲彈藥
    刀械管制條例第4條、第7條至第8條均增加「制式或非制式
    」之構成要件，可知本次修正後，即不再區分制式與否而分
    別適用第7條或第8條予以處罰，而係以槍砲種類為區別適用
    之基準。其中，修正前槍砲彈藥刀械管制條例第8條第1項、
    第4項規定：「未經許可，製造、販賣或運輸鋼筆槍、瓦斯
    槍、麻醉槍、獵槍、空氣槍或第4條第1項第1款所定其他可
    發射金屬或子彈具有殺傷力之各式槍砲者，處無期徒刑或5
    年以上有期徒刑，併科新臺幣1千萬元以下罰金。未經許可
    ，持有、寄藏或意圖販賣而陳列第一項所列槍枝者，處3年
    以上10年以下有期徒刑，併科新臺幣7百萬元以下罰金。」
    修正後則規定：「未經許可，製造、販賣或運輸制式或非制
    式鋼筆槍、瓦斯槍、麻醉槍、獵槍、空氣槍或第4條第1項第
    1款所定其他可發射金屬或子彈具有殺傷力之各式槍砲者，
    處無期徒刑或5年以上有期徒刑，併科新臺幣1千萬元以下罰
    金。未經許可，持有、寄藏或意圖販賣而陳列第1項所列槍
    砲者，處3年以上10年以下有期徒刑，併科新臺幣7百萬元以
    下罰金。」是依上揭定義，系爭空氣槍，不論修法前後，均
    屬槍砲彈藥刀械管制條例第8條所規範之「可發射金屬具殺
    傷力之空氣槍枝」，而修正前、後之槍砲彈藥刀械管制條例
    第8條第4項之構成要件及法定刑均未變更，故本件尚無新舊
    法比較之問題，依一般法律適用原則，應適用裁判時槍砲彈
    藥刀械管制條例第8條第4項規定論處。
  ㈡核被告所為，係犯槍砲彈藥刀械管制條例第8條第4項之非法
    持有空氣槍罪。被告持有上開空氣槍之行為，雖係自108年5
    、6月間某日起至108年9月26日被查獲時止，然因此部分之
    犯罪，具有行為繼續之性質，為繼續犯，應論以單純一罪。
  ㈢本件尚無依累犯加重其刑之必要：
    依司法院釋字第775號解釋意旨，法院就符合累犯要件之被
    告，仍應以其是否有其特別惡性或對刑罰反應力薄弱等事由
    ，依職權本於合目的性之裁量，妥適審酌被告所犯前後數罪
    間，關於前案之性質（故意或過失）、前案徒刑之執行完畢
    情形（有無入監執行完畢、是否易科罰金或易服社會勞動）
    、再犯之原因、兩罪間之差異（是否同一罪質、重罪或輕罪
    ）、主觀犯意所顯現之惡性及其反社會性等情，綜合判斷各
    別被告有無因加重本刑致生所受刑罰超過其所應負擔罪責之
    情形，裁量是否加重最低本刑。被告前因竊盜等案件，經原
    審法院以104年度簡字第10號判決判處應執行有期徒刑1年，
    如易科罰金以1,000元折算1日確定，並於105年6月7日易科
    罰金執行完畢，此有本院被告前案紀錄表在卷可按。是被告
    於有期徒刑執行完畢後5年以內故意再犯本案有期徒刑以上
    之罪，固屬累犯。惟衡酌前案與本案雖均屬故意犯罪，但兩
    案之罪質類型、保護法益迥不相同，且無關聯性，尚難僅因
    曾有受徒刑執行完畢之事實即遽認被告個人有何對刑罰反應
    力薄弱之特別惡性存在，倘一律加重最低本刑，有生罪刑不
    相當之疑慮，經個案裁量後，認本案於法定刑之範圍內依後
    述審酌事項量處具體之宣告刑已可充分評價被告之罪責，爰
    裁量不依刑法第47條第1項規定加重其刑，並依司法院頒佈
    的刑事裁判書類簡化原則（累犯無須記載於主文），不於主
    文諭知「累犯」。
  ㈣本案裁量依槍砲彈藥刀械管制條例第8條第6項規定減輕其刑
    ：
    按犯槍砲彈藥刀械管制條例第8條第1項、第2項或第4項有關
    空氣槍之罪，其情節輕微者，得減輕其刑，同條第6項定有
    明文。查系爭空氣槍經鑑定之結果，計算金屬彈丸之發射動
    能為15.6焦耳，業如前述，又依美國軍醫總署之定義，彈丸
    撞擊動能達58呎磅（約為78.6焦耳），方足以使人喪失戰鬥
    能力乙情，有上開鑑定書存卷可參（見偵卷第23頁），堪認
    系爭空氣槍具殺傷力之程度究未及上述使人喪失戰鬥能力之
    標準，相較於使用具有彈頭、彈殼及火藥之子彈之槍枝而言
    ，其殺傷力顯然較為輕微，且被告自持有系爭空氣槍迄本案
    查獲為止，無證據證明曾攜出使用，購入原因主要是為射擊
    鳥類等動物，亦查無證據顯示被告持有系爭空氣槍具有從事
    其他非法行為之意圖，亦無證據證明被告曾持該空氣槍犯罪
    ，足見被告持有空氣槍之目的單純，對於社會治安之危害程
    度尚非重大，如科以本罪最輕本刑3年以上有期徒刑，仍嫌
    過重，亦與槍砲彈藥刀械管制條例之立法本旨原在防制暴力
    犯罪、避免槍枝氾濫之意旨有違，堪認被告之犯罪情節猶屬
    輕微，爰依前開規定減輕其刑。
  ㈤本案裁量依槍砲彈藥刀械管制條例第18條第1項規定減輕其
    刑：
  ⒈按對於未發覺之罪自首而受裁判者，得減輕其刑。但有特別
    規定者，依其規定，刑法第62條定有明文。次按犯本條例之
    罪自首，並報繳其持有之全部槍砲、彈藥、刀械者，減輕或
    免除其刑；其已移轉持有而據實供述全部槍砲、彈藥、刀械
    之來源或去向，因而查獲者，亦同，槍砲彈藥刀械管制條例
    第18條第1項亦定有明文。槍砲彈藥刀械管制條例既為刑法
    之特別法，依特別法優於普通法之適用法律原則，該條例第
    18條第1項前段規定，即為刑法第62條但書所示之特別規定
    ，自應優先適用（最高法院82年度台上字第5384號、91年度
    台上字第615號、92年度台上字第422號判決意旨參照）。而
    刑法第62條所謂發覺，固非以有偵查犯罪權之機關或人員確
    知其人犯罪無誤為必要，而於對其發生嫌疑時，即得謂為已
    發覺；但此項對犯人之嫌疑，仍須有確切之根據得為合理之
    可疑者，始足當之，若單純主觀上之懷疑，要不得謂已發生
    嫌疑（最高法院72年台上字第641號判例參照）。至於如何
    判斷「有確切之根據得合理之可疑」與「單純主觀上之懷疑
    」，主要區別在於有偵查犯罪權限之機關或人員能否依憑現
    有尤其是客觀性之證據，在行為人與具體案件之間建立直接
    、明確及緊密之關聯，使行為人犯案之可能性提高至被確定
    為「犯罪嫌疑人」之程度（最高法院108年度台上字第3146
    號判決意旨參照）。
  ⒉經查：本案108年9月26日搜索過程，帶有斜背包的警員（下
    稱警員A）先向被告詢問：「…你的違禁品在哪？是要自己
    交，還是我們搜？」、「我知道啦，自己交出來，自己拿。
    我們搜出來跟你自己交出來不一樣，現在給你機會喔。…」
    ，接著掌鏡錄影之警員（下稱警員B）再詢問：「啊你那枝
    槍呢？」被告：「我沒槍啊。」警員B：「怎麼會沒有槍？
    」被告：「我真的沒有槍，我哪有槍。誰跟你說我有槍的？
    我真的沒有槍啦。」被告後主動供出：「打CO2的。」警員B
    ：「嗯？」被告：「打CO2。」警員B：「在哪？」被告：「
    在那，那個壞掉了。」（被告手指畫面中黃色長方形且用黑
    色膠帶黏貼完整的箱子。）警員B：「在哪，你拿出來。」
    被告：「在那箱子裡面。」（被告手指本案空氣槍之位置。
    ）警員B：「長長那個唷？」（警員A將本案空氣槍拿起來並
    放置於地上。）...警員B：「你有一隻火藥的。」被告：「
    沒有啦。」等情，有原審法院勘驗筆錄暨截圖畫面在卷可參
    （見原審卷第122至124頁、第129至131頁）。足見員警持原
    審法院搜索票至上址搜索時，應僅是合理懷疑被告持有使用
    具有彈頭、彈殼及火藥之子彈之槍枝，並無預見、發覺被告
    持有系爭空氣槍。嗣被告主動坦承持有系爭空氣槍並告知放
    置地點，而於有偵查犯罪職權之公務員未發覺犯罪前，自首
    非法持有空氣槍犯行，並提出系爭空氣槍為警查扣等情，堪
    以認定。被告所為，核屬對於未發覺之罪自首並報繳其持有
    之全部槍枝而接受裁判，爰依槍砲彈藥刀械管制條例第18條
    第1項前段之規定，減輕其刑，並依刑法第71條第2項規定遞
    減輕之。另本院考量被告持有系爭空氣槍之犯罪情節，仍對
    社會治安、他人生命、身體安全存有相當危害，認被告有為
    自己行為擔負刑責之必要，尚不足以免除其刑，僅得減輕其
    刑，併予說明。
  ㈥本案不符刑法第59條之規定：
    辯護意旨雖請求就被告本案犯行，依刑法第59條酌減其刑等
    語。惟刑法第59條之酌量減輕其刑，必須犯罪另有其特殊之
    原因與環境，在客觀上足已引起一般同情，認為即予宣告法
    定最低刑期，猶嫌過重者，始有其適用。而被告持有系爭空
    氣槍，對社會治安已造成潛在危險，隨時可能威脅他人之生
    命安全。且審酌被告所為經依槍砲彈藥刀械管制條例第8條
    第6項、第18條第1項遞減輕其刑後，其最低法定本刑為6月
    （蓋依刑法第66條規定，同時有免除其刑之規定者，其減輕
    得減至三分之二），較之被告持有系爭空氣槍行為對社會治
    安潛在危害程度等犯罪情狀，並無何特殊原因與環境等，足
    以引起一般同情而堪憫恕之處。至被告於本院中坦承犯行之
    犯後態度，及需扶養未成年幼兒1名，與患有雙極疾患其他
    睡眠障礙症、因白內障眼睛開刀之母親等情，均屬量刑事由
    ，亦足於被告所犯上開法條之法定刑範圍內為適當之衡酌。
    故被告本案犯行，並無適用刑法第59條規定減輕其刑之餘地
    。是此部分辯護意旨，並非可採。
三、撤銷改判之理由：
  ㈠原審以被告犯罪事證明確，予以論罪科刑，固非無見。惟本
    案應有槍砲彈藥刀械管制條例第18條第1項規定之適用，業
    如上述，原審僅認被告符合刑法第62條自首要件，稍有未當
    。又本案尚無依累犯加重其刑之必要，亦如前述，原審認應
    依累犯規定加重其刑，同有未洽。被告上訴請求從輕量刑等
    語，因被告於本院已坦承犯罪，量刑因子已有變動，且原判
    決有前開刑之加重、減輕規定認定之違誤，量刑基礎亦有不
    同，為有理由；但請求適用刑法第59條及宣告緩刑部分（詳
    下述）則為無理由。原判決既有上開可議之處，而屬無可維
    持，自應由本院將原判決撤銷改判。
  ㈡爰以行為人之責任為基礎，審酌被告為成年人，當應知非法
    持有具殺傷力之空氣槍，將對社會治安造成之潛在危害，亦
    可能對他人之生命安全構成威脅，故為我國法令所明文禁止
    ，並為治安機關嚴加查緝對象，卻僅因欲獵捕鳥類等動物即
    持有系爭空氣槍，所為實不可取，惟無證據顯示被告曾使用
    上開槍枝對社會造成實際損害，另兼衡其犯罪之動機、目的
    、手段、素行及犯後於本院中已坦承犯行、應有悛悔之態度
    ，併參酌其於本院中自述國中肄業之教育智識程度、現在從
    事鐵工，日薪約1,600元，每月工作約20日內、須扶養與同
    居人簡○○所生之3歲幼女及患有雙極疾患與其他睡眠障礙
    症母親（見本院卷第89頁、原審卷第63頁至第69頁）之家庭
    生活經濟狀況等一切情狀，量處如主文第2項所示之刑，並
    就罰金部分諭知易服勞役部分之折算標準。
四、沒收：
    扣案之系爭空氣槍，為槍砲彈藥刀械管制條例列管之空氣槍
    而屬違禁物，不問屬於被告與否，應依刑法第38條第1項規
    定沒收之。至扣案之鋼珠1包，則屬被告所有，供作上開空
    氣槍為有殺傷力之配備及發射之用，核屬被告所有而供犯罪
    所用之物，業據其於原審準備程序及審理中坦承不諱（見原
    審卷第121頁、第168至169頁、第263頁），爰依刑法第38條
    第2項前段規定，宣告沒收。
五、本案不符刑法第74條第1項之規定：
    刑法第74條第1項第2款規定「五年以內」未曾受有期徒刑以
    上刑之宣告，以後案宣示判決時，而非以後案犯罪之時，為
    認定基準。凡在判決前已受有期徒刑以上刑之宣告確定，即
    不符合緩刑條件。不論前案宣告刑已否執行、犯罪時間之前
    或之後（最高法院54年台非字第148號判例、88年度台非字
    第170號判決參照）。經查，被告於101年間因竊盜等案件，
    經臺灣花蓮地方法院以104年度簡字第10號判決判處應執行
    有期徒刑1年確定，於105年6月7日易科罰金執行完畢。嗣於
    110年間因施用第二級毒品案件，經臺灣臺東地方法院於110
    年10月15日以110年度東簡字第137號判決判處有期徒刑3月
    確定等情，有臺灣高等法院被告前案紀錄表附卷可參，其於
    前揭有期徒刑執行完畢後，5年以內故意再犯上開之罪並受
    有期徒刑之宣告，自不符合緩刑要件。是被告上訴請求諭知
    宣告緩刑，不能准許。
據上論斷，應依刑事訴訟法第369條第1項、第364條、第299條第
1項前段，判決如主文。
本案經檢察官於盼盼提起公訴，由檢察官黃怡君到庭執行職務。
中    華    民    國   110    年    12    月    30    日
                       刑事庭審判長法  官 林慧英
                                   法  官 李水源
                                   法  官 謝昀璉 
以上正本證明與原本無異。
如不服本判決，應於收受送達後20日內向本院提出上訴書狀，其
未敘述理由者，並得於提起上訴狀後20日內向本院補提理由書（
均須按他造當事人之人數附繕本）「切勿逕送上級法院」。
告訴人或被害人如對於本判決不服者，應具備理由請求檢察官上
訴，其上訴期間之計算係以檢察官收受判決正本之日期為準。
因疫情而遲誤不變期間，得向法院聲請回復原狀。
中    華    民    國   110    年    12    月    30    日
                                   書記官 劉又華
附錄本判決論罪科刑法條：
槍砲彈藥刀械管制條例第8條
未經許可，製造、販賣或運輸制式或非制式鋼筆槍、瓦斯槍、麻
醉槍、獵槍、空氣槍或第 4 條第 1 項第 1 款所定其他可發射
金屬或子彈具有殺傷力之各式槍砲者，處無期徒刑或 5 年以上
有期徒刑，併科新臺幣 1 千萬元以下罰金。
未經許可，轉讓、出租或出借前項所列槍砲者，處 5 年以上有
期徒刑，併科新臺幣 1 千萬元以下罰金。
意圖供自己或他人犯罪之用，而犯前二項之罪者，處無期徒刑或
7 年以上有期徒刑，併科新臺幣 1 千萬元以下罰金。
未經許可，持有、寄藏或意圖販賣而陳列第 1 項所列槍砲者，
處 3 年以上 10 年以下有期徒刑，併科新臺幣 7 百萬元以下罰
金。
第 1 項至第 3 項之未遂犯罰之。
犯第 1 項、第 2 項或第 4 項有關空氣槍之罪，其情節輕微者
，得減輕其刑。